【裁判字號】    97,訴,360
【裁判日期】    970623
【裁判案由】    強盜
【裁判全文】
臺灣雲林地方法院刑事判決               97年度訴字第360號
公  訴  人  臺灣雲林地方法院檢察署檢察官
被      告  甲○○
                    國民
            戊○○
                    國民
上二人共同
選任辯護人  林金陽律師
上列被告等因強盜等案件，經檢察官提起公訴（97年度偵字第14
99號），本院判決如下：
    主  文
甲○○竊盜，因脫免逮捕，當場施以強暴，處有期徒刑年。
戊○○共同竊盜，處有期徒刑肆月，如易科罰金，以新臺幣壹仟
元折算壹日。
    事實及理由
一、犯罪事實：
    甲○○與戊○○為夫妻，二人共同基於意圖為自己不法所有
    之犯意聯絡，於民國96年12月28日下午06時許，騎乘車號UT
    C-473 號機車，至丙○○所有出租予丁○○耕作之地號雲林
    縣莿桐鄉○○○段第00000000號農地，徒手竊取蕃薯5 條，
    得手後據為己有，適丙○○騎車至該處巡視，見甲○○、戊○○2 人正在該處竊取蕃薯，遂先將甲○○2 人所騎機車推
    落農地旁水溝內，以防止其2 人逃逸後，再隨手拾取1 支棍
    子，欲逮捕甲○○2 人，阻止甲○○2 人繼續竊取蕃薯，詎
    甲○○為脫免逮捕，與丙○○拉扯，嗣搶下丙○○攜帶之棍
    子，並持棍子毆打丙○○左大腿，當場對丙○○施以強暴，
    致丙○○受有左大腿挫傷之傷害（傷害部分未據告訴），達
    使丙○○難以抗拒之程度，丙○○因受毆後疼痛難耐且惟恐
    甲○○繼續攻擊發生不測，隨即騎機車離開，並報警處理，
    甲○○、戊○○因而得以將所騎乘機車拉上馬路，並迅即逃
    離現場。嗣經警據報到案，循線查悉上情。
二、認定犯罪事實所憑之證據及理由：
(一)、證據能力部分：被告甲○○、戊○○及辯護人對於檢察官所
    舉書面供述證據之證據能力，認證人丙○○之警詢筆錄，為
    被告以外之人於審判外之陳述，屬傳聞證據，本院認丙○○
    於審判中已以證人身分到庭作證，且無刑事訴訟法第159 條
    之1 至第159 條之4 之例外情形，而被告2 人及其辯護人復
    不同意警詢筆錄作為證據，亦無刑事訴訟法第159 條之5 規
    定之例外情形，依刑事訴訟法第159 條第1 項規定，不得作
    為證據。除上述爭執外，被告2 人及其辯護人對於檢察官所
    舉其餘書面證據之證據能力，於審判程序均同意作為證據，
    本院審酌該等書面陳述作成時之情況，認為適當，依刑事訴
    訟法第159 條之5 第1 項之規定，認均有證據能力。
(二)、證明力部分：
    被告2 人否認竊取蕃薯，被告甲○○亦否認持棍毆打丙○○
    ，辯稱，案發當天並未至現場，是到莿桐南安路夜市○○○○街，被告戊○○所有車號UTC-473 號機車已拋錨多年，無
    法使用，不可能在案發當天騎乘該車至現場。且丙○○證述
    發現被告2 人偷竊蕃薯後，被告2 人應該往田地另外一頭逃
    跑，不可能朝路頭這邊走來，還敢叫丙○○幫忙拉起機車，
    顯與常理有所違背，何況丙○○供述系爭田地之蕃薯已經被
    偷挖好幾次，作筆錄當天晚上有2 行蕃薯被偷挖，案發後留
    在現場之蕃薯，有可能是之前別人偷挖留下，再者，丙○○
    供稱，僅看見系爭田地有一人站著、一人蹲著，而且當時天
    色是暗暗的，沒有積極證據證明田地裡面的兩人確實是在做
    挖取蕃薯之動作，丙○○又證稱，把機車推到水溝，水溝有
    3 、4 尺深度，一個人不太可能有辦法拉起來，依當庭勘驗
    被告戊○○身體情況，脊椎受傷的人不太可能幫忙，最多只
    有一個人去拉機車，依照丙○○所言一個人是不太可能把機
    車拉上來，丙○○說把機車推下去這部分顯然可疑，另丙○○指稱與被告有拉扯，警員要求被告甲○○脫下褲子勘驗身
    體，勘驗結果，被告甲○○身上沒有受傷跡象，如有拉扯應
    該身體會有所碰撞，丙○○此部分指證亦不實在，再依丙○○所述，被告甲○○與其拉扯棍子之情形，及嗣後僅打一下
    丙○○大腿之情形，有可能是順勢要拉的時候撞到身體，與
    施強暴脅迫不符合，不成立刑法第329 條準強盜罪。又警員
    乙○○證稱，是從倉庫把車牌號碼UTC- 473號輕機車拉出，
    機車滿佈灰塵，從外觀上可以看出已經相當一段時間沒有使
    用，且從警卷第30頁照片，該機車有金屬部位已經鏽蝕，證
    明該機車已久未使用，由監理機關資料，可看出從92年至97
    年這段期間並沒有違規，被告戊○○所有車牌號碼UTC-473
    號輕機車，從92年起就沒有繳稅，可見車號UTC-473 號機車
    無法使用屬實。被告2 人案發當時去南安路夜市逛街，有被
    告甲○○所使用0000000000行動電話基地台顯示，是在莿桐
    鄉○○路，依乙○○警員所畫現場地圖，距離案發地點有一
    段距離，整個方向也是不一樣，可以證明被告2 人並未涉案
    云云。經查：
１、丙○○於偵訊時證述，我晚上06、07點去巡視發現有二個在
    田裡偷蕃薯，我把他們機車推到水溝，讓他們無法逃走，後
    來他們就衝過來，問我為何將機車推到水溝，我說為何偷蕃
    薯，他們說沒有偷蕃薯，有被他們用棍子打，是男生用棍子
    打我腳，那棍子是我帶的，但是在我要打他時，就被他搶走
    被他打，在被打後我馬上騎機車，要離開時我還說你們是阿
    添夫妻，我確定是他們，因為是同一村的人，我把機車推倒
    ，拿棍子準備打他們，是為了要捉他們等語，及於本院審理
    時證述略謂，96年12月28日下午06時許，被偷蕃薯的事情，
    我有報警，警局叫我去做筆錄，我兒子樹子腳的地蕃薯被偷
    ，當時租給丁○○種蕃薯，現在我自己耕作，蕃薯是租我的
    地的人種的，那時蕃薯已經被偷過好幾次，那時天黑看到有
    1 臺白色塑膠板的機車放在我的田頭（入口）水溝旁邊，是
    警卷第28頁至第29頁照片這種塑膠車型沒有錯，我看到的是
    車尾，警卷第25頁至第27頁照片是（被告）放機車的地方，
    人蹲在田裡挖蕃薯，不知道是一個或是二個人，不是看的很
    清楚，我去的時候都已經開車燈了，（田裡）土很鬆，用手
    挖（蕃薯）就可以了，我機車放遠遠的，人走過去，水溝大
    約3 、4 尺深，我把機車推到水溝，怕被他們跑了，在田頭
    撿根棍子帶下去，我人走下去，說為什麼偷蕃薯，他們就衝
    過來說沒有挖蕃薯，在田埂就遇上了，那二個人是一男一女
    ，他一直叫我不要抓他們，放過他們，騙我說是下麻園的人
    ，說他太太脊椎剛去手術，女的說她沒有偷，手是乾淨的，
    手有打開給我看，她的手套已經丟掉，那時候天暗暗的我不
    知道她手套有脫掉，隔天天亮我才發現田裡面有手套，被告
    甲○○和我在那邊拉扯，我們二人有搶棍子一陣子，我不給
    他，他強行搶去，因為我年紀大，體力不比他，我體力擋不
    住就讓他搶去，他就把我的棍子搶過去，打我左大腿一下讓
    我跛腳，很痛，後來腳腫起來，我被打之後就跳上去馬路，
    我沒想到他會打我，打完男的叫我要幫忙把機車牽起來，我
    怕再被打，就想說不去叫人來不行，怕被打死，他們騙我說
    他們是哪裡人，我怕認錯人，我騎機車要去報警之前，還用
    車燈照他們確認是誰，我利用他們在那邊的時間用車燈照他
    們，我還有跟他們說你是阿立的弟妹怎麼騙我說是麻園村的
    人，我說另外一個是阿添，我講完之後才騎機車去遊民村（
    榮貫村）打電話，百分之百沒有錯，我們是同村莊的人，瞄
    一下就知道是誰，我去親戚家打電話報警的時候機車就被他
    們推起來跑掉，警察來後用手電筒照才知道那邊被挖，發現
    田裡面他們挖的地方有5 條蕃薯，他們堆一堆，警卷第21頁
    下方照片就是當天他們挖的，我帶警察直接去被告二人家裡
    ，被告的兒子出來說被告二人不在家等語明確。核與證人丁○○於警詢及本院審理證述，96年06月到97年01月30日，租
    雲林縣莿桐鄉樹子腳00000000號農地，用來種地瓜，我種了
    3 、5 甲地因為有人去盜採，他住的比較近，我叫他幫我巡
    邏一下，96年12月28日丙○○通知我當天他幫我去巡田，發
    現有人騎機車偷採蕃薯，丙○○與他們爭執，丙○○不敵，
    之後打電話給我叫我過去，我過去的時候他們已經在警察局
    ，警察叫我作筆錄，去警察局的時候，丙○○跟我說是他們
    同村的人（偷竊），跟我說是誰跟誰，我不認識甲○○夫婦
    ，警察告訴我丙○○抓到他們二人，那時候是晚上，他們慌
    掉在地上，警察把5 條蕃薯拿到警察局等情；到場處理員警
    即證人廖健智於本院審理時證述，丙○○指證蕃薯被偷挖事
    件是我承辦，丙○○事後報案，報案人的兒子打電話到派出
    所，我那時候人在巡邏，派出所值班同事通報給我，接到通
    報10分鐘以內到那邊，之後我們到現場勘查，看蕃薯被挖的
    地方，現場遺留5 條蕃薯，查扣回派出所，請所有人丁○○
    來查證是否為他所有，到現場已經是夜晚，那時候冬天，那
    邊除了路燈，沒有其他燈光，可以看到的大約10公尺左右到
    15公尺，丙○○說記得是白色，塑膠車殼機車，前2 次筆錄
    請丙○○描述案件內容，當天作筆錄被害人（指丙○○）有
    提到去偷竊的人是甲○○、戊○○，第1 次作筆錄有提到機
    車是白色，第3 次是補足證據，請他補充過程，第3 次筆錄
    同時，我把這部機車照片（指警卷第28頁至第29頁）讓被害
    人（指丙○○）指認，被害人很確定是這臺機車等情大致相
    符。復有卷附贓物認領保管單、現場蒐證照片27張、丙○○
    受傷照片3 張、丙○○至臺灣大學醫學院附設醫院雲林分院
    就診之診斷證明書、交通部公路總局嘉義區監理所雲林監理
    站嘉雲監字第0960104766、0970105459號函及被告甲○○使
    用之門號0000000000號行動電話通聯紀錄在卷可稽，被告二
    人竊盜及被告甲○○因脫免逮捕而毆打丙○○之事實，堪以
    認定。
２、案發當時確實有竊賊至丙○○之農地竊取蕃薯一節，業據丙○○證述明確，又由到場處理員警廖健智於本院審理時證述
    ，丙○○打電話至派出所報案指稱有人至其農地竊取蕃薯，
    接獲報案後10分鐘以內趕到現場，雖未發現竊賊騎乘之機車
    ，但勘查現場，蕃薯確實遭人挖取，現場並遺留5 條蕃薯，
    乃將之查扣回派出所等情，足證丙○○所言非虛。再者，依
    卷附現場照片，可看出丙○○農地遭人盜挖蕃薯之事實，農
    地旁邊水溝之水泥護牆，有括擦痕跡，且丙○○於案發當天
    因左大腿挫傷之傷害，亦曾至臺灣大學醫學院附設醫院雲林
    分院就診，亦有診斷證明書附卷可佐，更徵丙○○並未捏詞
    虛構。至竊取丙○○農地之竊賊是否被告二人一情，揆諸丙○○於偵訊及本院審理時，均一致證稱，案發當時之竊賊即
    是被告二人，並無歧異，且丙○○就其何以確認竊賊即是被
    告二人一情，於本院審理時明確證稱：「（看到幾個人？）
    天黑看不到幾個人，有1 臺白色機車放在我的田頭（入口）
    水溝旁邊，我把機車推到水溝，他們就衝過來，和我在那邊
    拉扯，把我的棍子搶過去，打一下讓我跛腳，我就想說不去
    叫人來不行。」、「（發現他們二人有無跟他們對話？）有
    ，他們一直叫我不要抓他，他說他太太剛去手術脊椎，我棍
    子放手給他，他接過我的棍子就拿棍子打我。」、「（什麼
    時候知道那二個人是一男一女）靠近過來我才知道，要搶我
    的棍子我才知道，不然我不知道是男的或是女的。」、「（
    你說你有與他們說話？）他們騙說他們是下麻園的人，我才
    騎機車來照他們。」、「（你走過來的時候有無喊他們？）
    有，我有說為什麼偷蕃薯。」、「（他們有無說什麼？）女
    的說她沒有偷，手有打開給我看，她手套已經丟掉了，男的
    沒有說話。」、「（什麼時候認出他們是什麼人？）男的說
    女的脊椎有手術，我就知道女的是誰，是同村的人，瞄一下
    就知道。」、「（你說女的是誰的弟妹？）阿立弟妹，阿立
    住在我們附近，阿立是那個女的的二伯或是三伯。」、「（
    你那時跟他說他是阿立的弟妹，他們說什麼？）沒有，男的
    本來打我的時候我還半信半疑，我是之後用燈照才確定是誰
    。」、「（那二個人是一男一女？）是的，我怕認錯人，還
    有騎機車過來照他們，我還有跟他們說你是阿立的弟妹怎麼
    騙我說是麻園村的人，我說另外一個是阿添，我講完之後才
    騎機車去遊民村（榮貫村）打電話，我去打電話的時候機車
    就被他們推起來跑掉。」、「（當時就有認出這二個人是什
    麼人？）我有用機車燈照他們，我之後才跑去打電話，百分
    之百沒有錯，我們是同村莊的人，我瞄一下就知道是誰，我
    有再用機車車燈照一下，還有跟他說你是阿立的弟妹，我才
    騎機車去遊民村打電話，我去親戚家打電話報警，之後警察
    來後我帶警察直接去被告二人家裡，被告的兒子出來說被告
    二人不在家。」、「（什麼時候確定是在場兩位被告？）他
    跟我說他太太脊椎剛去手術而已，叫我不要抓他們，放過他
    們，後來我棍子被搶我被打，我怕我認錯人，我騎機車要去
    報警之前還用車燈照他們確認，我還說他們說你是阿立的弟
    妹，你還跟我說是麻園村的人。」、「（正面照他們或是照
    他們背面？）正面，他們叫我要幫忙拉機車起來，我利用他
    們在那邊的時間用車燈照他們。」、「（你說女的有駝背的
    情形，你是如何知道？）同村莊的人一看就知道是誰。」、
    「（你被打一下之後你就跑到機車那邊？）他們騙我說他們
    是哪裡人，我就去騎機車照明確認是誰。」、「（他們打你
    一下之後叫你幫忙拉機車，你沒有幫忙就去騎你的機車？）
    對，去騎機車過來照看看是誰。」、「（從頭到尾的詳細情
    形？）我田租給別人耕作，但蕃薯常常被偷，偷了很多次，
    我想去抓是誰，叫他們以後不要再來偷，結果抓到同村莊的
    人，本來想說偷蕃薯沒有什麼罪，想要放過他們，但是他們
    都說沒有，去警局也說他們沒有，但事實是他們二人。」、
    「（打你之後？）叫我要幫忙把機車牽起來，我怕再被打，
    就跑去打電話，我去騎機車來照他們一下，就跑去打電話，
    我有跟他們說你是阿立弟妹跟再添，說完之後就跑去打電話
    ，我沒有手機。」等語，可見丙○○與該二名竊賊間曾經有
    過對話，與該名男竊賊亦曾有過近距離接觸，並曾在車燈照
    明情形下，見過該二名竊賊身體正面，則丙○○在得以說話
    聲音、口音、體型、面貌特徵及說話內容等諸多條件判斷之
    情形下，顯無誤認之可能性。何況，被告戊○○亦於本院審
    理時供稱，脊椎架鋼骨曾經開刀等語，經當庭勘驗被告戊○○體態，其雙腿無法直立，腰亦無法挺直，與丙○○指證，
    案發時男竊賊曾表示，不要抓他們，他太太脊椎剛開過刀一
    節，且該名女竊賊有駝背之特徵相符。此外，丙○○與被告
    二人居住同一村莊，平日進出必定時常與被告二人相遇，縱
    非常相往來，對於被告二人之言行舉止，亦多所瞭解，丙○○於偵訊時又已表示，無意告訴被告二人，因與被告二人居
    住在同一村等語；於本院審理時亦證稱，本想偷蕃薯並非惡
    性重大之罪，有意放過被告二人，只希望被告二人不要再至
    其農地偷蕃薯等語，在在顯示，丙○○與被告二人並無仇怨
    ，對於被告二人偷竊蕃薯及對其毆打成傷之事，無意提出告
    訴，益徵丙○○毫無誣陷被告二人之動機，丙○○又經數次
    之確認程序後，因認無誤認可能，始指證被告二人。故丙○○指證被告二人即是案發時至其農地竊取蕃薯之人，信屬真
    實。
３、被告辯稱，渠等為丙○○發現犯行後，應是往田地另頭逃跑
    ，不可能朝丙○○方向行來，還敢叫丙○○幫忙拉起機車，
    顯違常情云云。惟查，依卷附現場照片，丙○○農田與水溝
    相鄰一邊靠近馬路，另一邊則與其他農田相鄰，與其他農田
    相鄰之處，必須經由田埂，行走相當長距離，始可抵達其他
    道路，且依丙○○之證述，被告二人將交通工具停放在馬路
    旁，縱使丙○○自馬路經水溝進入田裡欲逮補被告二人，以
    丙○○年已72歲高齡，被告甲○○僅50餘歲，於體力、身高
    均占有優勢，被告又有二人，在人數上明顯較丙○○占上風
    ，如雙方正面衝突，丙○○自是不敵，再衡以渠等交通工具
    在水溝旁馬路上，被告二人犯行又已遭丙○○發覺，自是急
    於逃離現場，則騎乘機車逃逸，較徒步行經田埂更為迅速有
    利，且被告二人茍棄車逃逸，遺留該機車在現場，豈非成為
    對被告二人不利之證據，屆時到場處理警員自可輕易以車牌
    查知車主即為被告戊○○，而循線追緝被告二人等情，被告
    二人自以選擇與丙○○正面相對，由馬路騎乘機車逃離現場
    最為有利。又被告甲○○與丙○○拉扯一陣，因丙○○體力
    不支，被告甲○○奪下棍子後，更毆打丙○○左大腿一下，
    丙○○自知不敵，不敢再逮捕或與被告甲○○周旋，放棄追
    捕欲離開現場報警求援等情，均顯示丙○○在此衝突中明顯
    屈居下風，在此情形下，被告甲○○見狀，當然亦認定丙○○不能奈其何，從而被告甲○○更得寸進尺，進而要求丙○○幫忙拉起機車亦非難以想像，是被告二人辯稱丙○○此部
    分證述有悖常情，要無可取。
４、又丙○○固於本院審理時證稱，田租給別人耕作，但蕃薯常
    常被偷，偷了很多次，沒有抓到（竊賊），想去抓是誰，叫
    他們以後不要再來偷，一開始看的時候一個站著，一個彎腰
    等語，及丁○○於本院審理時亦證稱，我種了3 、5 甲地，
    因為有人去盜採，我叫他（指丙○○）住的比較近，幫我巡
    邏一下，這件事情一個月前就陸陸續續發生（盜採蕃薯），
    不只在這塊田地，別的田地也是等語，堪認丙○○農地種植
    之蕃薯，於案發前已有失竊之情事發生，而丙○○到場時因
    與竊賊有相當距離，只能看清有一人站著，另一人彎腰之動
    作，無法看清楚該二人之細部動作，惟已足判斷該二人正在
    挖蕃薯。且丙○○於本院審理時證稱：「（現場遺留的蕃薯
    是否之前別人偷挖留下的？）不是，那是現挖的，還是溼的
    。」已明確證述，案發時遺留在現場之蕃薯是現挖的，其判
    斷依據是因蕃薯上及地上泥土是溼的，再依卷附現場照片（
    見警卷第21頁下方照片），可看出遺留在現場之5 條蕃薯上
    所沾附泥土及該處地上泥土顏色均較周遭泥土深，該處蕃薯
    莖葉又顯凌亂但顏色青翠，並有踩踏痕跡，該處地上泥土顯
    然是不久前遭翻動過，表面未及乾燥，而蕃薯亦應是剛自泥
    土中挖出，表面所沾附泥土始呈深褐色，莖葉凌亂並有踩踏
    痕跡但顏色卻又青翠，顯示該處蕃薯莖葉因人走動而踩踏，
    但時間尚短，故踩踏之處莖葉雖受有損傷，尚未因難以輸送
    水份而呈枯黃狀態，難認現場查扣之5 條蕃薯，係案發前遭
    其他人盜採而遺留在該處。參以丁○○於本院審理時證述：
    「（後來你們有無回去看被偷走幾顆？）... 他們的挖法很
    奇怪，他們只拿大顆的，小顆的不拿... 」及卷附現場照片
    （見警卷第22頁），以照片上丙○○在案發現場所拿遭竊取
    蕃薯之情形，顯示案發時遺留在現場之蕃薯長度均較其手掌
    為長，該5 條蕃薯丙○○必須以2 手合掌始可將之全部拿起
    ，可判斷該5 條蕃薯確屬已成熟之大蕃薯，而非尚未成熟之
    小蕃薯，自具有相當之價值，倘其他盜採之人煞費苦心盜取
    該5 條有相當價值之蕃薯，並已得手，焉有將竊得之物遺留
    在現場不帶走之理，縱丙○○初始抵達案發現場，看見一人
    站著，一人蹲著，未能明確目擊被告2 人挖掘蕃薯之動作，
    然挖掘蕃薯過程並非均是彎腰或蹲在地上採集，亦有可能夾
    雜走動、休息、翻找等動作，參酌丙○○到場瞬間所目擊之
    景象，及現場確有蕃薯遭被告二人挖掘後未及取走等情，堪
    信毆天賜證述目擊被告二人正在盜採蕃薯屬實。是被告辯稱
    該5 條蕃薯是他人竊取後遺留在現場，且丙○○證詞無法證
    明被告二人當時有挖取蕃薯之動作云云，亦無可取。
５、被告二人將所騎乘機車停在路旁水溝邊，丙○○發現被告二
    人盜採蕃薯時，為防止被告二人逃逸，以逮捕被告二人，遂
    先將被告二人騎乘之機車推入溝中，再持棍子往田裡行去，
    欲逮捕被告二人等情，業據丙○○證述綦詳，復有丙○○指
    證被告二人騎乘機車停放地點之現場照片（見警卷第25頁）
    ，及指證機車推入溝中刮擦水泥護牆溝緣形成痕跡之照片（
    見警卷第26頁、第27頁）在卷可佐，信屬真實。被告辯稱水
    溝有3 、4 尺深，被告戊○○脊椎受傷，被告甲○○無法一
    人無法獨力將機車拉起，丙○○證述可疑云云，惟丙○○證
    述該水溝深度僅3 、4 尺，係指臺尺並非公尺，業據丙○○
    說明明確，1 臺尺為30公分，則該水溝至多僅100 餘公分，
    且該水溝僅為農田一般小型灌溉溝渠，並非大型渠道，平時
    乾涸無水，再依卷附水溝照片（見警卷第25頁至第27頁）所
    示，站立於馬路上照相，即可看見該水溝之底部，益證該水
    溝深度甚淺，而被告2 人所騎乘機車為50cc之輕型機車，丙○○於本院審理時已證稱：「（你說水溝3 、4 尺深度，一
    個正常人是否可以自己牽起來？）如果是重型機車是不行，
    但是被告他們的機車比較小。」等語，參以丙○○一人即可
    輕易將之推落水溝，被告甲○○焉有不能將之由水溝牽起之
    理，何況被告戊○○雖曾施行脊椎手術，但被告戊○○供稱
    ，是90年間之事，至今已有數年時間，被告戊○○於警詢時
    又供稱，目前與被告甲○○從事蔬菜零售生意，信被告戊○○身體應已復原至一定程度，茍由被告甲○○施力，被告戊○○在旁適時幫忙推拉一把，應可輕易將機車自溝中拉起，
    再依警員廖健智於本院審理時證述，報案後去現場沒有機車
    一節，益證被告2 人將機車自溝中牽起並無困難，被告上開
    辯解，難以採信。
６、被告戊○○所有車號UTC-473 號機車，並未辦理異動，仍登
    記於被告戊○○名下，有交通部公路總局嘉義區監理所雲林
    監理站97年05月09日嘉監雲字第097010766 號函、97年05月
    26日嘉監雲字第0970105459號函在卷可憑，倘該機車已故障
    無法使用，被告戊○○豈有不將之報廢，以免除各項規費負
    擔之理。再者，警員廖健智於本院審理時證稱：「（當天作
    完筆錄你們有去被告家中？）有。」、「（去被告家中情形
    如何？）他們夫妻都不在家。」、「（作筆錄被害人已經提
    到機車，你們到被告住家的時候，沒有問被害人被告住家有
    無那臺機車？）那時候沒有，那時候被告他們家機車也不在
    。」、「（後來查到白色這臺機車，事發當天去被告家中有
    無看到這臺白色機車？）沒有。」、「（當初丙○○有講說
    偷挖蕃薯的人騎白色機車，你們對於機車如何處理？）報案
    後去現場沒有機車，經過查詢機車，到甲○○家中發現白色
    機車。」、「（白色機車在什麼地方發現？）甲○○家外面
    廣場，他們家是三合院。」、「（什麼時候去看的？）第3
    次筆錄的時候，03月12日。」、「（當初勘驗機車的時候，
    輪胎是否有氣，輪胎狀況？）算飽滿狀態，正常狀態。」、
    「（你們當初把機車牽出來外面照相，牽的過程，機車輪胎
    確實有氣？）正常狀態。」、「（你們用什麼方式牽出？）
    用手牽動。」、「（需要很用力牽動？）不用。」等語在卷
    ，可見案發當時被告家中並未停放機車，更無丙○○指證之
    白色機車停放被告家中，且警員嗣後再至被告二人住處補拍
    案發當天被告二人騎乘機車之照片時，該機車輪胎內空氣飽
    滿，處於正常狀態，以手牽動，無需施以很大力氣等情，再
    再顯示該機車機械狀況良好，並無故障無法使用情形甚明。
    至於警員廖健智固於本院審理時證述，該機車看起來有一段
    時間沒有人使用，上面有灰塵，被告小兒子說那臺車一段時
    間沒有使用，都放在那邊一節，僅足證明該機車於警員廖健
    智拍照前，有一段時間未使用，不足以撜明案發當天被告二
    人未騎乘該機車至現場竊取蕃薯，或該機車故障已久，因警
    員廖健智係於97年03月12日始至被告住處拍照，距離96年12
    月28日案發當時已近4 個月時間，該機車極有可能在警員廖
    健智拍照前已有數日未使用，且警員廖健智於本院審理時又
    證述，該機車放在被告家外面廣場，當初去拍照時是在我（
    見警卷第29頁上方照片）畫出的位置，為了拍照有移動，從
    右邊屋子倉庫旁邊空地牽出來，算是倉庫的一部分，沒有門
    等情，可徵該機車當初雖停放於被告住處倉庫外，因無門牆
    遮擋，形同停放在戶外，不竟日即可形成灰塵滿佈之情形，
    單憑警員所述上開情形，亦無從遽認該機車故障多年無法使
    用。從而，被告辯稱該機車拋錨多年，久未使用云云，委無
    足採。
７、又丙○○於偵訊時固證稱，案發時間為晚上06、07點等語，
    於本院審理時結證，去抓的時候是下午06點半等語，但其嗣
    後於本院審理時已明確證述，06點半是警察到場的時間，派
    出所的人來看時間，才確認是傍晚06點半，從發現有人偷挖
    蕃薯直至警察到現場時間大約10幾分鐘等語在卷，則扣除其
    發現被告二人及逮捕被告二人之過程所耗費時間，及丙○○
    報案至警員廖健智到場之10幾分鐘，丙○○最初至現場目擊
    被告二人竊取蕃薯之時間，應是96年12月28日下午06時許。
    依卷附被告甲○○使用之門號0000000000號行動電話，自當
    天下午06時21分19秒起至晚間10時17分41秒止，通話時間均
    在案發後，且被告甲○○電話之通話基地臺位置均在雲林縣
    莿桐鄉○○路或延平路，並無雲林縣斗六市之基地臺位置，
    而自案發現場至雲林縣莿桐鄉○○路騎乘機車僅需5 至10分
    鐘時間，業據警員廖健智於本院證述明確，自丙○○報案至
    警員廖健智到場時間，約有10幾分鐘，亦據丙○○證述在卷
    ，被告二人於警員廖健智到場前即已騎乘機車逃逸無蹤，是
    被告甲○○顯有充分時間逃離現場，並騎乘機車抵達雲林縣
    莿桐鄉○○路附近，被告甲○○在上開行動電話通話時間，
    位在雲林縣莿桐鄉○○路75之5 號8 樓頂行動電話基地臺附
    近之事實，亦無從採為有利被告之認定。
８、按刑法準強盜罪，係以竊盜或搶奪為前提，在脫免逮捕之情
    形，其竊盜或搶奪既遂者，即以強盜既遂論，如竊盜或搶奪
    為未遂，即以強盜未遂論（最高法院68年臺上字第2772號判
    例意旨可供參照），又刑法第329 條準強盜罪之規定，將竊
    盜或搶奪之行為人為防護贓物、脫免逮捕或湮滅罪證而當場
    施強暴、脅迫之行為，視為施強暴、脅迫使人不能抗拒而取
    走財物之強盜行為，乃因準強盜罪之取財行為與施強暴、脅
    迫行為之因果順序，雖與強盜罪相反，卻有時空之緊密連接
    關係，以致竊盜或搶奪故意與施強暴、脅迫之故意，並非截
    然可分，而得以視為一複合之單一故意，亦即可認為此等行
    為人之主觀不法與強盜行為人之主觀不法幾無差異；復因取
    財行為與強暴、脅迫行為之因果順序縱使倒置，客觀上對於
    被害人或第三人所造成財產法益與人身法益之損害卻無二致
    ，而具有得予以相同評價之客觀不法。故擬制為強盜行為之
    準強盜罪構成要件行為，雖未如刑法第328 條強盜罪之規定
    ，將實施強暴、脅迫所導致被害人或第三人不能抗拒之要件
    予以明文規定，惟必於竊盜或搶奪之際，當場實行之強暴、
    脅迫行為，已達使人難以抗拒之程度，其行為之客觀不法，
    方與強盜行為之客觀不法相當，而得與強盜罪同其法定刑（
    司法院釋字第630 號解釋、最高法院96年度台上字第4640
    號判決意旨參照）。查被告二人著手於竊盜犯行，已挖掘蕃
    薯得手，置於渠等實力支配之下，因遭丙○○發覺，被告二
    人急欲逃離，始將蕃薯留在現場，經丙○○質問被告二人所
    為，欲將之扭送法辦時，被告甲○○為脫免逮捕與丙○○拉
    扯棍子，繼之強行搶去丙○○所持棍子，並出手以棍子毆打
    丙○○左大腿，致丙○○左大腿挫傷紅腫，使丙○○心生畏
    懼，惟恐再遭不測，不敢再留在現場，及放棄立即逮捕被告
    二人等情，已經丙○○證述明確，被告二人既已將蕃薯置於
    自己實力支配之下而屬既遂，被告甲○○又為脫免逮捕當場
    施以強暴行為，並持棍將丙○○打傷，依當時丙○○所持長
    約50公分，粗約如鋤頭柄之棍子，因年老體衰，為被告甲○○強行搶去，並主動以該棍子攻擊丙○○，丙○○身體受傷
    ，又失去防身武器，其體力、身高、年紀、人數等均較被告
    二人處於劣勢，丙○○主觀上亦已因之心生恐懼，害怕再遭
    被告甲○○歐打等情以觀，被告甲○○之行為，已達使丙○○難以抗拒之程度，被告甲○○縱未再持棍攻擊丙○○，應
    是丙○○已放棄立即逮捕被告二人，欲騎機車離開現場報警
    ，被告甲○○認已壓制丙○○逮捕意思之故，則被告甲○○
    前揭所為，依上開說明，已合於準強盜罪之要件，灼然至明
    。被告辯稱丙○○所受傷害，應是雙方拉扯時撞到身體所致
    ，與強暴脅迫情形不符，且被告甲○○果曾與丙○○拉扯，
    何以警員勘驗被告甲○○身體時，未發現被告甲○○身體無
    受傷跡像云云，經查，卷附丙○○受傷照片（見警卷第24頁
    ），顯示丙○○左大腿紅腫情形是呈橫向長條狀，而拉扯棍
    子雙方應係以手握棍子兩端拉扯，如因順勢拉向自己身體而
    碰撞，亦應是端點圓形部位碰撞身體，紅腫應是呈圓點狀，
    要無可能呈長條狀，再者丙○○於偵訊時證稱，那棍子是我
    帶的，但是在我要打他時，就被他強走被他打等語，可知丙○○應是高舉棍子要打被告二人，而為被告甲○○手持棍子
    一端拉扯，則棍子位置應在丙○○上半身，縱因搶棍子拉扯
    時棍子順勢撞到丙○○，撞擊部位亦應在上半身，如何可能
    位在左大腿。另被告甲○○既是與丙○○拉扯搶棍，雙方並
    未有肢體肉搏情形，被告甲○○當無可能身體會受有傷害，
    故被告上開辯解，亦難憑採。
(三)、綜上所述，本件事證明確，被告甲○○準強盜犯行，被告戊○○竊盜犯行，均堪認定，自應依法論科。
三、論罪科刑之理由：
(一)、核被告甲○○所為，係犯刑法第329 條之準強盜罪，應依刑
    法第328 條第1 項論處。被告戊○○所為，係犯刑法第320
    條第1 項竊盜罪。
(二)、被告甲○○與戊○○就其中之竊盜犯行部分，被告甲○○與
    被告戊○○之間有犯意聯絡及行為分擔，均為共同正犯。
(三)、被告甲○○上揭犯行，固屬不當，應予非難，然因被告於甲○○本意僅在行竊，係因被發現後為脫免逮捕，始臨時起意
    而當場施以強暴，此與本意即在強盜之情形，犯罪情節遠非
    相同而可比擬，然準強盜罪之法定刑卻與固有強盜罪相同，
    衡之國民法律感情，難認無情輕法重情形，且被告甲○○所
    竊得5 條蕃薯，價值不高，本是徒手竊取財物，並未攜帶兇
    器，所持以毆打丙○○之木棍，亦是丙○○所攜帶，搶下丙○○木棍後，僅以木棍毆打丙○○左大腿一下，並未持續攻
    擊，丙○○所受傷害非重，被告甲○○犯罪手段、情節及惡
    性尚非至惡，其僅因一時失慮，致罹重典，相對於自始即基
    於強盜犯意而以強暴、脅迫等手段，至使不能抗拒而取他人
    之物者，被告對社會治安之危害顯然較小，是以被告犯案情
    節觀之，倘依上開規定處以最低刑度，無異仍屬失之過苛而
    不盡情理，亦難謂符合罪刑相當性及比例原則，故其犯罪情
    狀在客觀上足以引起一般人之同情，而顯堪憫恕，爰依刑法
    第59條之規定，酌量減輕其刑。
(四)、另審酌被告甲○○、戊○○，貪圖小利，而為此宵小竊賊之
    勾當，殊非可取，於罪證明確之情形下，猶矢口否認犯行，
    犯後態度不佳，被告甲○○為人發覺犯行，除拒不束手就擒
    ，強搶丙○○所持木棍外，竟又持棍毆打丙○○，實值非難
    ，惟被告2 人並無前科，素行尚稱良好，所竊取財物價值不
    高，從事蔬菜買賣生意，有正當工作及固定收入，育有二子
    ，大兒子智障，被告甲○○為國中畢業，被告戊○○為國小
    畢業，教育程度均不高，智識淺薄及其他一切情狀，分別量
    處如主文所示之刑，並諭知被告戊○○部分易科罰金之折算
    標準。
四、應適用之法律：
    刑事訴訟法第299 條第1 項前段，刑法第28條、第320 條第
    1 項、第329 條、第328 條第1 項、第59條、第41條第1 項
    前段，刑法施行法第1 條之1 。
本案經檢察官江柏青到庭執行職務。
中    華    民    國    97    年    6     月    23    日
            刑事第六庭    審判長法  官  廖國勝
                                法  官  黃楹榆
                                法  官  李秋瑩
以上正本證明與原本無異。
如不服本判決，應於判決送達後10日內向本院提出上訴狀（須附
繕本）。
                                書記官  邱明通
中    華    民    國    97    年    6     月    23    日
附錄本案論罪科刑法條全文：
中華民國刑法第320條
意圖為自己或第三人不法之所有，而竊取他人之動產者，為竊盜
罪，處5 年以下有期徒刑、拘役或5 百元以下罰金。
意圖為自己或第三人不法之利益，而竊佔他人之不動產者，依前
項之規定處斷。
前二項之未遂犯罰之。
中華民國刑法第328條
意圖為自己或第三人不法之所有，以強暴、脅迫、藥劑、催眠術
或他法，至使不能抗拒，而取他人之物或使其交付者，為強盜罪
，處5 年以上有期徒刑。
以前項方法得財產上不法之利益或使第三人得之者，亦同。
犯強盜罪因而致人於死者，處死刑、無期徒刑或10年以上有期徒
刑；致重傷者，處無期徒刑或7 年以上有期徒刑。
第 1 項及第 2 項之未遂犯罰之。
預備犯強盜罪者，處1 年以下有期徒刑、拘役或3 千元以下罰金
。
中華民國刑法第329條
竊盜或搶奪，因防護贓物、脫免逮捕或湮滅罪證，而當場施以強
暴脅迫者，以強盜論。


司法院資訊處製作；財團法人民間司法改革基金會備份。
